臺灣士林地方法院民事判決　　　　　　　 94年度訴字第250號
原　　　告
即反訴被告　戊○○
訴訟代理人　王淑琍律師
被　　　告
即反訴原告　乙○○
　　　　　　　　　　　　樓之6.
被　　　告
即反訴原告　丁○○
　　　　　　　　　　　　樓之6.
共　　　同
訴訟代理人　林聖鈞律師
當事人間返還價金等事件，本院於民國94年10月12日言詞辯論終
結，判決如下：
    主  文
原告之訴及假執行之聲請均駁回。
訴訟費用由原告負擔。
反訴原告之訴及假執行之聲請均駁回。
反訴訴訟費用由反訴原告負擔。
    事實及理由
壹、本訴部分：
甲、程序方面：
    原告於本件起訴後之訴訟進行中，為訴之變更追加，其訴訟
    標的及訴之聲明固與原訴狀主張者相異，且經被告為不同意
    之意思表示；惟其變更追加之新訴所主張之原因事實及所應
    調查之訴訟資料，與原訴所憑基礎事實及調查事項確有關聯
    而可資利用，應可認不甚礙於被告之防禦及訴訟之終結，依
    民事訴訟法第255 條第1 項第7 款之規定，其訴之變更追加
    應予允許，合先敘明。
乙、實體方面：
一、原告起訴主張：本件被告憑藉與原告共同居住之便，於民國
    88年10月11日竊取原告所有座落臺北市○○區○○段二小段
    518 地號土地（下稱系爭土地）及其上門牌號碼為臺北市○○區○○路66巷34弄3 號3 樓建物（下稱系爭建物，合稱系
    爭不動產）之所有權狀各一紙，並假冒原告名義盜用原告印
    章、身分證申請印鑑證明，復持上開不動產所有權狀、印鑑
    證明、身分證等，再偽造原告簽名並填載不實之土地登記申
    請書、土地建物移轉契約書、土地增值稅申報書、契稅申報
    書等文件，持以向中山地政事務所辦理系爭不動產所有權移
    轉登記。原告毫不知情亦無移轉系爭不動產所有權之意思，
    被告以違反刑罰法律之方法，不法侵害原告就系爭不動產之
    所有權；被告乙○○更就系爭不動產設定最高限額抵押權予
    中國信託商業銀行股份有限公司（下稱中國信託商業銀行）
    ，向其貸款新臺幣（下同）3,600,000 元，侵害原告權利，
    爰依民法第184 條第1 項前段、第2 項、第185 條、第767
    條、第92條、第93條、第179 條、第259 條第1 項第1 款、
    第6 款等規定，請求塗銷上開被告就系爭不動產所有權之移
    轉登記等情。並聲明：(一)第一順位：1.臺北市中山地政事務
    所88年10月27日就系爭不動產以買賣名義移轉予乙○○所有
    之登記應予塗銷。2.被告乙○○應將以系爭不動產向中國信
    託商業銀行貸款設定最高限額3,600,000 元整之抵押權塗銷
    ；如不為塗銷，被告等即應連帶賠償原告3,600,000 元及自
    本件訴狀送達之次日起至清償日止按年息5%計算之利息。
    3.原告願供擔保，請准宣告假執行。(二)第二順位：1.被告乙○○應將系爭不動產移轉返還予原告。2.被告乙○○應將以
    系爭不動產向中國信託商業銀行貸款設定最高限額3,600,00
    0 元整之抵押權予以塗銷；如不為塗銷，被告等即應連帶賠
    償原告3,600,000 元及自本件訴狀送達之次日起至清償日止
    按年息5%計算之利息。3.原告願供擔保，請准宣告假執行。
    (三)第三順位：1.被告等應共同給付原告2,000,000 元整，及
    自起訴狀繕本送達之次日起至清償日止，按週年利率5%計付
    利息。3.原告願供擔保，請准宣告假執行。
二、被告則以：兩造基於買賣合意，於88年10月25日就系爭不動
    產簽訂不動產買賣契約書（下稱系爭買賣契約），雙方約明
    原告以積欠被告丁○○之鉅額債務抵償系爭不動產之買賣價
    金200 萬元，被告乙○○則同意提供系爭建物房間1 間供原
    告1 人終身使用，並於88年10月27日由原告、被告丁○○及
    證人甲○○代書共同辦妥不動產所有權移轉登記予被告乙○○。嗣後被告乙○○基於個人理財，以所有之系爭不動產設
    定最高限額抵押權予中國信託商業銀行，並向銀行貸款360
    萬元，惟此亦與本件無涉。原告空言主張被告丁○○竊取其
    文件，盜用、偽造印文，而就系爭不動產為買賣契約並為所
    有權移轉登記，顯與事實不符等語置辯，並聲明：(一)原告之
    訴及假執行之聲請均駁回。(二)如受不利之判決，願供擔保請
    准宣告免為假執行。
三、兩造不爭執之事實：
  (一)兩造確於88年10月25日簽訂系爭買賣契約。
  (二)被告於簽約時並未現實交付契約上所載價金200 萬元予原告
    。
  (三)被告乙○○就系爭不動產設定360 萬元之最高限額抵押權予
    中國信託商業銀行。
  (四)被告丁○○於86年間即居住於系爭建物。
  (五)原告每月固定領有退休俸及榮民津貼計2 萬餘元。
四、本件兩造所爭執者為：
  (一)系爭買賣契約是否有效？被告乙○○就系爭不動產所有權之
    移轉登記是否有效？
  (二)原告是否受詐欺而簽立買賣契約？原告得否撤銷出賣系爭房
    地之意思表示？
  (三)被告是否應再給付買賣價金200 萬元予原告？原告得否因被
    告未給付價金而解除契約？茲論述如下：
  (一)系爭買賣契約是否有效？被告乙○○就系爭不動產所有權之
    移轉登記是否有效？
  1.按「當事人主張有利於己之事實者，就其事實有舉證之責任
    。」民事訴訟法第277 條前段定有明文。又「民事訴訟如係
    由原告主張權利者，應先由原告負舉證之責，若原告先不能
    舉證，以證實自己主張之事實為真實，則被告就其抗辯事實
    即令不能舉證，或其所舉證據尚有疵累，亦應駁回原告之請
    求。」最高法院著有17年上字第917號判例可稽。
  2.原告雖主張：本件被告憑藉與原告共同居住之便，於88年10
    月11日竊取原告所有系爭土地及系爭建物之所有權狀各一紙
    ，並假冒原告名義盜用原告印章、身分證申請印鑑證明，復
    持上開不動產所有權狀、印鑑證明、身分證等，再偽造原告
    簽名並填載不實之土地登記申請書、土地建物移轉契約書、
    土地增值稅申報書、契稅申報書等文件，持以向中山地政事
    務所辦理系爭不動產所有權移轉登記，原告毫不知情亦無移
    轉系爭不動產所有權之意思，被告以違反刑罰法律之方法，
    不法侵害原告就系爭不動產之所有權云云，惟為被告所否認
    。經查：原告起訴狀係載：「88年10月25日，被告丁○○母
    子等稱願共同以200 萬之對價，向原告購買坐落台北市○○
    段○○段518 地號，其上建物門牌號碼台北市○○區○○路
    66 巷34 弄3 號3 樓建物一棟，唯因原告不諳法律，復因常
    年共同居住之信賴，僅憑被告丁○○口頭陳述即與其等簽立
    買賣契約。．．．」（見本院卷第7 頁），於本院審理中到
    庭改稱：「簽名不是我所為，我什麼都不知道。」（見本院
    卷第65頁），原告於另案偵訊中則稱：「．．．而不動產買
    賣契約書是丁○○事先寫好的，當時我沒有看就直接簽名，
    而印章是我隨身攜帶在身上也是我拿給丁○○蓋的，．．．
    」、「（問：該址房屋原本就是你本人所有？為何原因又過
    戶賣給乙○○？）我之前是單身一人（現已婚，於93年2 月
    份結婚），因當初乙○○的父親（金正甫是與我從大陸一起
    來臺灣的）彼此已有感情，所以我是想等我年老之後，準備
    將房子送給乙○○。」（見臺灣士林地方法院檢察署93年度
    偵字第9564號偵查卷第20─22頁），足見原告說詞反覆。況
    辦理系爭不動產辦理移轉登記需蓋用原告之印鑑章，而其上
    之印鑑章亦與臺北市內湖區戶政事務所檢送之印鑑變更登記
    申請書上所蓋相符，原告雖否認係其申請，即便是原告親自
    申請，也並非有交給被告或第三人去辦理系爭房地之過戶事
    宜云云，惟經本院比對該印鑑變更登記申請書上之「戊○○
    」簽名，與偵查卷中原告在筆錄上及買賣契約書上之簽名均
    相符，另「申請印鑑登記應由當事人填具印鑑登記申請書及
    印鑑條各一份親自辦理，．．．」印鑑登記辦法第5 條亦有
    明定，故原告空言否認非其本人所申請，並無足採，而辦理
    系爭房地相關移轉登記所蓋用者確係原告之印鑑章，原告亦
    應就其主張印鑑章遭盜用乙節負舉證責任。然原告並未能舉
    證證明被告2 人有何違反刑罰法律之方法，偽冒原告名義辦
    理系爭房地相關移轉申請手續之事實，縱被告所舉之證人甲○○證述情節未與辦理登記之順序全然相符，依前揭判例意
    旨，亦應駁回原告之訴。故原告主張該移轉所有權登記因被
    告2 人之侵權行為，且原告乏所有權讓與之物權合意而屬無
    效，其仍為真正所有權人，而請求將臺北市中山地政事務所
    於88年10月27日就系爭不動產以買賣名義移轉予乙○○所有
    之登記塗銷，及被告乙○○應將以系爭不動產向中國信託商
    業銀行貸款設定最高限額360 萬元整之抵押權塗銷，如不為
    塗銷，被告等即應連帶賠償原告360 萬元及自本件訴狀送達
    之次日起至清償日止按年息5%計算之利息云云，均於法不合
    ，應予駁回。
  (二)原告是否受詐欺而簽立買賣契約？原告得否撤銷出賣系爭房
    地之意思表示？
    同上所述，原告主張受詐欺而撤銷意思表示，依舉證責任分
    配之法則，亦應由原告就該受詐欺之事實負舉證責任。而原
    告主張被告顯然沒有購買系爭房地之意思，簽約之舉只是其
    詐騙原告財產、安撫原告的手段云云，亦為被告所否認，原
    告就此亦未能舉證以實其說，此項主張亦不足採信，故其主
    張撤銷意思表示，依民法第179 條規定請求被告乙○○返還
    系爭房地並無理由。
  (三)被告是否應再給付買賣價金200萬元予原告？原告得否因被
    告未給付價金而解除契約？
    依雙方所立之買賣契約書第2 條已明確載明：「付款期限及
    移交不動產方法：(一)本約簽定時，甲方應付乙方價款之一部
    分計新台幣200 萬元，乙方（即原告）亦即日親收足訖。」
    。另依證人即為兩造辦理過戶之代書甲○○證稱：「（問：
　　認不認識兩造？）不認識。第一次看到兩造是在地政事務所
　　，當時是原告與被告丁○○主動問我是否為代書，我說是，
 　 他們說要辦理房屋過戶事宜，我就幫他們寫合約書，價金部
　　分原告謝先生說陸陸續續有向丁○○小姐拿錢，二人都說價
　  金就寫200 萬元，原告謝先生要求要讓他住到終身，丁○○
    也有同意。當天簽完約後，謝先生交印鑑證明給我，拿印鑑
　　章給我蓋，隔天我就自己去送件、登記，一個月左右辦好時
　　，約雙方交付權狀等，原告謝先生還請我們一起去吃牛排。
    」，（見本院卷第77頁），可證被告辯稱買賣契約第2 條之
    價款200 萬元係以抵償原告所欠被告丁○○之借款債務尚非
    無據。按最高法院17年上字第1118號判例意旨：「解釋契約
    ，固須探求當事人立約時之真意，不能拘泥於契約之文字，
    但契約文字業已表示當事人真意，無須別事探求者，即不得
    反捨契約文字而更為曲解。」，依該判例意旨及上開約定，
    該契約文字業已表示甲方（即被告）應付乙方（即原告）親
    收足訖，縱非當日給付，惟原告同意以所欠債務抵償價金亦
    不違背該契約文字之意。故原告主張被告迄未給付價金200
    萬元，因被告未履行給付義務，而解除契約，並依民法第17
    9 條、第259 條第1 、6 款規定，請求返還系爭房地及塗銷
    抵押權登記或賠償360 萬元並無理由，其另依買賣契約及民
    法第367 條規定，請求被告應給付價金200 萬元亦不足採。
五、綜上所述，原告之訴均無理由，其既受敗訴判決，假執行之
    聲請即失所依據，應併予駁回。
貳、反訴部分：
甲、程序方面：
    按「反訴之標的，如專屬他法院管轄，或與本訴之標的及其
    防禦方法不相牽連者，不得提起。」民事訴訟法第260 條第
    1 項定有明文。又「反訴制度係為使被告對於原告之訴得與
    原告對於被告之訴，合併其程序，藉以節時省費，並防止裁
    判之牴觸而設，．．．」有最高法院69年台抗字第366 號判
    例可稽，「反訴之標的與本訴之標的及其防禦方法不相牽連
    者，不得提起，民事訴訟法第260 條第1 項定有明文。又該
    條項所稱之『相牽連』者，係指反訴之標的與本訴之標的間
    ，或反訴之標的與防禦方法間，兩者在法律上或事實上關係
    密切，審判資料有共通性或牽連性者而言。舉凡本訴標的法
    律關係或作為防禦方法所主張之法律關係，與反訴標的之法
    律關係同一，或當事人兩造所主張之權利，由同一法律關係
    發生，或本訴標的之法律關係發生之原因，與反訴標的之法
    律關係發生之原因，其主要部分相同，均可認為兩者間有牽
    連關係。」亦有最高法院91年台抗字第440 號判決要旨可參
    。本件反訴之標的與本訴之標的，即兩造所主張之權利，均
    由同一買賣契約關係所生，二者屬於對待請求之關係，且其
    原因事實（即買賣事實）亦屬相同，本訴之標的與反訴之標
    的間，或反訴之標的與防禦方法間，兩者在法律上或事實上
    關係密切，審判資料有共通性或牽連性，故認本訴與反訴具
    有牽連關係，反訴之提起自為合法，先予敘明。
乙、實體方面：
一、反訴原告起訴主張：兩造於88年10月25日就系爭不動產簽訂
    系爭買賣契約，雙方約明原告以積欠被告丁○○之鉅額債務
    抵償系爭不動產之買賣價金200 萬元，被告乙○○則同意提
    供系爭建物房間1 間供原告1 人終身使用，雙方並於88年10
    月27日由原告、被告丁○○及證人甲○○代書共同辦妥不動
    產所有權移轉登記予被告乙○○。詎反訴被告竟違反系爭買
    賣契約之約定，擅自將系爭建物房間供第三人使用，並堅拒
    貸與人即反訴原告進入系爭建物使用，明顯違反系爭買賣契
    約約定，經反訴原告寄發存證信函終止雙方使用借貸約定，
    並請求反訴被告返還系爭建物，均未獲置理，爰依民法第46
    7 條第1 項、第472 條第2 項及第767 條所有權人物上請求
    權之規定，請求反訴被告交付系爭建物等情。並聲明：(一)反
    訴被告應將系爭建物遷讓並交付反訴原告等。(二)反訴原告願
    供擔保，請准宣告假執行。
二、反訴被告則以：反訴被告使用系爭建物係依系爭買賣契約之
    約定，本即約定反訴被告得使用系爭建物全部終身，且反訴
    被告得以使用居住系爭建物係基於系爭買賣契約之對價，非
    單純使用借貸關係，反訴原告援依使用借貸之法律關係請求
    反訴被告交付系爭建物，於法已難謂合等語置辯，並聲明：
    (一)反訴原告之訴及其假執行之聲請均駁回。(二)如受不利之判
    決，願供擔保請准宣告免為假執行。
三、兩造不爭執之事實：
  (一)兩造確於88年10月25日簽訂系爭買賣契約。
  (二)簽約時，反訴原告並未現實交付系爭買賣契約價金200 萬元
    予反訴被告。
  (三)系爭買賣契約確有約定：「乙○○同意台北市○○區○○路
    66巷34弄3 號3 樓戊○○使用至終身」。
四、本件兩造所爭執者為：
  (一)兩造於88年10月25日所簽訂之系爭買賣契約是否合法有效？
  (二)兩造就系爭買賣契約約定：「乙○○同意台北市○○區○○
    路66巷34弄3 號3 樓戊○○使用至終身」，是否為使用借貸
    之法律關係？
  (三)系爭買賣契約約定：「乙○○同意台北市○○區○○路66巷
    34弄3 號3 樓戊○○使用至終身」，其中之使用範圍究指系
    爭建物全部或其中1 間房間？
  (四)反訴被告有無違反系爭買賣契約中「乙○○同意台北市○○
    區○○路66巷34弄3 號3 樓戊○○使用至終身」之使用約定
    ？
  茲論述如下：
  (一)兩造於88年10月25日所簽訂之系爭買賣契約是否合法有效？
    依上所述，兩造間於88年10月25日所簽訂之系爭買賣契約並
    未有何無效或得撤銷、解除之原因，故仍為合法有效。
  (二)兩造就系爭買賣契約約定：「乙○○同意台北市○○區○○
    路66巷34弄3 號3 樓戊○○使用至終身」，是否為使用借貸
    之法律關係？
    反訴原告雖主張係屬使用借貸關係，然為反訴被告所否認。
    經查：就兩造約定由反訴被告使用系爭房地至終身之原因，
    反訴原告丁○○到庭自陳：「因為我與原告認識了30幾年，
    而且該屋之價金比市價 (約500 萬元）便宜，所以我跟我兒
    子都同意讓原告住到終身。」（見本院卷第66頁）可認反訴
    原告於買賣價金之議定當時已將反訴被告使用居住系爭房屋
    之利益計入，則反訴被告使用居住系爭房屋應屬有對價之關
    係，非單純使用借貸關係，自不適用使用借貸之法律關係。
    反訴被告辯稱其得以使用居住系爭房屋係基於買賣契約之對
    價，應為可採。
  (三)系爭買賣契約約定：「乙○○同意台北市○○區○○路66巷
    34弄3 號3 樓戊○○使用至終身」，其中之使用範圍究指系
    爭建物全部或其中1 間房間？
    反訴原告雖主張依訂約時之狀態，應只限於其中1 間房間云
    云，惟為反訴被告所否認，且與契約記載之文字不符。況且
    依反訴原告聲請傳訊之證人亦即反訴原告丁○○之姪子丙○○證稱：「90年6 月初至91年底（居住於系爭房屋）」、「
    （問：何人讓居住該址？）原告與我姨丈是好朋友，原告（
    即反訴被告）就同意讓我居住。」等語（見本院卷第79頁）
    ，反訴原告丁○○之姪子居住系爭房屋既需經反訴被告同意
    ，亦可推論契約約定文義係整個房屋均由反訴被告使用居住
    。
  (四)反訴被告有無違反使用約定？反訴原告得否依系爭買賣契約
    及民法第467 條第1 項、第472 條第2 項及第767 條之相關
    規定請求反訴被告交付系爭不動產予反訴原告？
    反訴原告主張反訴被告更換門鎖拒不讓反訴原告丁○○進入
    居住系爭房屋，違反使用借貸之法律規定，故此主張終止借
    貸契約，並此請求交付借用物。惟查上開約定並非使用借貸
    之關係，反訴被告得以使用居住系爭房屋係基於買賣契約之
    對價，已如前述。系爭房屋約定由反訴被告使用該房屋之全
    部，反訴被告既得同意反訴原告使用，亦得終止同意其繼續
    使用，故縱使反訴被告嗣後有更換門鎖之行為，並無違反使
    用借貸之規定。反訴被告基於合法有效之契約占有系爭房地
    ，為有權占有之地位，反訴原告依買賣契約、民法第348 條
    第1項、第767 條等規定請求交付系爭房地為無理由。
五、綜上所述，反訴原告之訴亦無理由，其既受敗訴判決，假執
    行之聲請即失所依據，應併予駁回。
參、兩造其餘主張及所提證據與本院上開論斷無涉或無違，不予
    贅述。
肆、據上論結，原告及反訴原告之訴均為無理由，依民事訴訟法
    第78條、第85條第1 項前段，判決如主文。
中　　華　　民　　國　　94　　年　　10　　月　　28　　日
                  民事第一庭法  官  陳麗芬
以上正本證明與原本無異。
如對本判決上訴須於判決送達後20日內向本院提出上訴狀。
中　　華　　民　　國　　94　　年　　11　　月　　1 　　日
                            書記官  黃惠苹
